# 合同负债的定义问题

提问人：哆啦 A 梦 2014 时间：2022-03-17 21:40:48
有处疑惑，望有高人解答。根据定义，“合同负债，是指企业已收或应收客户对价而应向客户转让商品的义务”。定义中关于对价，约定了已收“或”应收，那是不是可以理解为企业有自主选择权，譬如，企业2021.11.09与A客户签订了销售合同，合同约定在合同签订后 5 日内支付100%货款（假设 500 万），但是直到2021.12.31也没有付款，那么期末是否要确认合同负债？是否可以理解为虽然应收对价 500 万，但已收对价为 0 ，企业选择适用定义中已收对价的情况（ 0 元），所以期末不用确认合同负债？
还是说应该按照应收对价 500 万，确认一项应收款 500 万和合同负债 500 万？

回答人：chenyiwei
准则和应用指南中合同负债也包含“应收客户对价”的情形的有关表述导致实务中普遍产生了与本问题类似的疑问：即合同约定有预付款、业主逾期未支付预付款时，企业应否同时确认“应收账款”和“合同负债”？
对此，需要说明的是，根据准则第四十一条，企业拥有的、无条件（即，仅取决于时间流逝）向客户收取对价的权利应当作为应收款项单独列示。对于符合收入准则规定的“合同”所约定的预付款而言，通常是满足该条件的。《国际财务报告准则第 15 号——客户合同收入》结论基础BC325对此明确有解释：在其他情况下，主体可能在履行履约义务之前便拥有获得对价的无条件权利。例如，主体可能订立一份不可撤销的合同，要求客户在主体提供商品或服务前的一个月支付相关对价。在这种情况下，主体在支付到期日拥有获得对价的无条件权利。
基于此，理论上而言，应当将无条件收取预付款的权利确认为一项“应收款项”，如果确认，则贷方只能计入“合同负债”和待转销项税。
但，在准则第四十一条中指出“企业应当根据本企业履行履约义务与客户付款之间的关系在资产负债表中列示合同资产或合同负债。”《应用指南》进一步明确：“合同一方已经履约的，即企业依据合同履行履约义务或客户依据合同支付合同对价，企业应当根据其履行履约义务与客户付款之间的关系，在资产负债表中列示合同资产或合同负债。企业拥有的、无条件（即仅取决于时间流逝）向客户收取对价的权利应当作为应收款项单独列示。”
如果合同约定在履行履约义务之前客户先支付预付款时，如逾期未付，企业和客户均未履约，不属于前述“合同一方已经履约”的情形，因此不形成合同负债或合同资产。
实务中，如中国建筑、中国交建等行业代表企业在新准则下就未收到的预付款也都未同时挂账“应收款项”和“合同负债”。
考虑到实务实际执行情况，准则和指南中所提及的“应收客户对价”形成合同负债的情形（即“应收款项”与“合同负债”共存的情形），我们理解，可仅限于在某一时段内履行的履约义务中，企业按确定的履约进度来衡量自身已完成的履约义务（确认收入），与客户认可的企业已完成的履约义务之间存在差异而形成，例如原建造合同准则下形成“已结算未完工款”的部分与已结算价款中尚未收回的部分；或者存在预付款、但尚未至合同约定的扣回时点的情形。